【裁判字號】    98,消債抗,46
【裁判日期】    980609
【裁判案由】    更生事件
【裁判全文】
臺灣板橋地方法院民事裁定            98年度消債抗字第46號
抗  告  人  甲○○
代  理  人  謝杏奇律師
上列抗告人依消費者債務清理條例聲請更生事件，對於中華民國
98年1 月23日本院97年度消債更字第1343號裁定提起抗告，本院
管轄非訟事件第二審程序之合議庭裁定如下：
    主      文
抗告駁回。
抗告程序費用新臺幣壹仟元由抗告人負擔。
    理      由
一、本件抗告意旨略以：抗告人每月所得為新臺幣（下同）20,0
    00元至22,000元左右，此由聲請人所提民國95年全年及96年
    1 月、4 月、7 月、10月之薪資明細即可證明。抗告人於97
    年8 月26日更生聲請狀中誤載為每月收入28,200元，係以95
    年財產所得清單所得總額338,597 元除以12個月，平均每月
    為28,216元所致；然抗告人之綜合所得稅各類所得95年高達
    338,597 元，係因94年底95年初實施勞退新制，薪資結構計
    算有所改變，以致於94年12月及年終獎金都併入95年計算所
    致，實則抗告人之所得每月皆為20,000元至22,000元左右，
    從而抗告人於95年間協商成立時，每月之薪資為大約22,000
    元左右，此並經抗告人於97年9 月16日之更正暨陳報狀中更
    正之，惟原裁定竟仍認定抗告人每月之薪資約28,200元左右
    ，實有違誤。次以，抗告人於協商之際，係因抗告人之男友
    當時表示願意幫忙，始同意協商之還款條件，惟抗告人之男
    友自96年2 月起不知何故不告而別，另自96年3 月起至97年
    3 月止，協商款項多係抗告人向其任職之標準電機有限公司
    （下稱標準公司）或友人商借，惟自96年4 月起因標準公司
    及友人不再借貸，始無法支付協商款項。再者，抗告人上開
    收入扣除每月還款15,915元，每月僅剩於6,085 元可資生活
    ，而查內政部所公布之95年每人每月最低生活費為9,210 元
    ，抗告人尚須扶養其父洪進福，一家二人每月最低生活費為
    18,420元（即9,210 ×2 ＝18,420），連維持抗告人一人之
    最低生活都有困難，根本不足以維持抗告人與其父之最低生
    活，是抗告人於協商成立時即有因不可歸責於己之事由，致
    履行顯有重大困難之事由存在。原裁定謂抗告人每月收入扣
    除協商款後無法維持最低基本生活，本為抗告人於協商當時
    得預見，其既盱衡自己之經濟狀況後，仍願簽署協議書，自
    應受該協議書之拘束，不能認為有不可歸責於己之重大事由
    發生等語，因而駁回更生之聲請，惟如一旦自願簽署協議書
    ，即應受該協議書之拘束，不能認為有何不可歸責之重大事
    由發生，豈非形同一簽署協議書，即永遠無不可歸責於己之
    重大事由發生，消費者債務清理條例（下稱消債條例）第15
    1 條第5 項但書豈非成為具文，是原裁定之認事用法顯有違
    誤，抗告人實難甘服，爰請求予以廢棄等情。
二、按債務人與金融機構協商成立者，不得聲請更生或清算，但
    因不可歸責於己之事由，致履行顯有重大困難者，不在此限
    ；消債條例施行前，債務人依金融主管機關協調成立之中華
    民國銀行公會會員辦理消費金融案件無擔保債務協商機制與
    金融機構成立之協商，準用前項之規定，消債條例第151 條
    第5 項、第6 項分別定有明文。準此，債務人如於消債條例
    施行前，已利用金融主管機關協調成立之中華民國銀行公會
    會員辦理消費金融案件無擔保債務協商機制，與金融機構成
    立協商，即須按其條件履行清償債務，僅於事後發生情事變
    更，在清償期間收入或收益不如預期，致該方案履行困難甚
    履行不能，且因有不可歸責於債務人之事由，始得依消債條
    例第151 條第5 項但書之規定聲請更生或清算。至如認該協
    商方案履行有其他不適當情形，即應再循協商途徑謀求解決
    ，不得逕依消債條例聲請更生或清算，蓋該債務清償方案係
    經債務人行使程序選擇權而與債權人締結之債務清理契約，
    其即應受該契約之拘束，且消債條例更生之規範目的，係在
    維持債務人基本生活之情況下，於債務人之能力範圍內盡力
    清償債務，非謂債務人得任意利用裁判上債務清理程序以減
    輕債務。
三、查抗告人前於95年4 月間依金融主管機關協調成立之中華民
    國銀行公會會員辦理消費金融案件無擔保債務協商機制，與
    最大債權金融機構中國信託商業銀行（下稱中信銀）達成協
    商，約定自95年4 月起，分120 期，利率0 ﹪，每期按月清
    償15,915元，至全部清償為止之事實，有協議書、無擔保債
    務還款計劃影本各1 件為證。是本件抗告人向本院聲請更生
    ，自須審究其是否有「不可歸責於己事由致履行顯有重大困
    難」之情事。茲析述如下：
（一）依抗告人於抗告後之主張，其係於第三人標準公司任職，
      自95年迄今每月薪資所得為20,000元至22,000元左右，並
      有標準公司函在卷可查（見原審卷第77頁），是由抗告人
      之上開主張，足見其協商成立前、後之經濟能力係屬穩定
      ，並無明顯變動。
（二）抗告人雖以尚須扶養其父洪進福，依內政部公布95年度每
      人每月最低生活費為9,210 元，則抗告人上開收入扣除每
      月還款15,915元，每月僅剩於6,085 元可資生活，根本不
      足以維持抗告人與其父之最低生活，是抗告人於「協商成
      立時」即有因不可歸責於己之事由等情。惟查，抗告人縱
      有扶養其父之情事，則此項扶養義務亦在協商成立前即已
      發生，並非在協商成立後始行發生，本為抗告人於協商當
      時得預見，其既盱衡自己之經濟狀況後，仍願簽署協議書
      ，自應受該協議書之拘束，自不能認為有不可歸責於己之
      重大事由發生。至於抗告意旨所稱如一旦自願簽署協議書
      ，即應受該協議書之拘束，不能認為有何不可歸責之重大
      事由發生，豈非形同一簽署協議書，即永遠無不可歸責於
      己之重大事由發生等情，惟此項抗辯既與消債條例第151
      條第5 項但書規定意旨不合，自無從為有利於抗告人之認
      定。
（三）按債務人聲請更生時，應提出財產及收入狀況說明書及其
      債權人、債務人清冊。而債權人清冊，應表明債權人之姓
      名或名稱及地址，各債權之數額、原因及種類（消債條例
      第43條第1 項、第2 項第1 款規定意旨參照）。經查，抗
      告人於97年4 月協商成立，已履行協商債務至97年3 月止
      ，合計24期，期間長達兩年。抗告人雖主張於協商之際，
      係因抗告人之男友當時表示願意幫忙，始同意協商之還款
      條件，惟抗告人之男友自96年2 月起不知何故不告而別，
      自96年3 月起至97年3 月止，協商款項多係抗告人向標準
      公司或友人商借，因而使抗告人多出私人負債，然自96年
      4 月起因標準公司及友人不再借貸，以致無法繼續履行協
      商條件等情。然查，抗告人陳稱其男友自96年2 月起不告
      而別之情事，僅據其口頭泛稱，並未提出任何資料、甚且
      未提供其男友之年籍以資釋明；至於抗告人另主張自96年
      3 月起至97年3 月止另向標準公司及友人借貸之情事，亦
      未據提出相關借貸之證明，是亦難以上開情事，即能認定
      抗告人於協商成立後，發生不可歸責於己致履行顯有重大
      困難之事由。且縱以抗告人確曾向標準公司及其友人借貸
      為真，惟其既稱因此借貸關係致抗告人另行負債，足認標
      準公司及其友人並未免除抗告人此部分債務，然抗告人並
      未在本件聲請時提出之債權人清冊中，表明上述以標準公
      司或其友人為債權人之姓名或名稱及地址，各債權之數額
      、原因及種類，是其在聲請本件更生時，亦有違反消債條
      例第43條規定之據實陳述義務，是其聲請更生，亦難謂為
      有據。
四、綜上所述，抗告人於協商成立前，即負擔對其父洪進福之扶
    養義務，且依抗告人本人於抗告後之主張，其自協商成立後
    每月自標準公司領取之薪資所得均在20,000元至22,000元之
    間，收入狀況穩定，且抗告人復未就其男友為何不再進行資
    助，標準公司及其友人為何不再借貸等情事進行釋明，再依
    其主張標準公司及其友人既為其債權人，其復未依消債條例
    第43條規定將該等債權人列入債權人清冊，亦有違據實說明
    義務，是本件更生之聲請，於法不合，應予駁回。原裁定駁
    回抗告人更生及保全處分之聲請，核屬允當，抗告意旨指摘
    原裁定不當，求予廢棄，為無理由，應予駁回。
五、據上論結，本件抗告為無理由，依消債條例第11條第2 項、
    第15條，民事訴訟法第495 條之1 第1 項、第449 條第1 項
    、第95條、第78條，裁定如主文。
中    華    民    國    98    年    6     月    9     日
              民事第二庭    審判長法官  蕭胤瑮
                                  法官  連育群
                                  法官  鍾啟煌
上為正本係照原本作成
本件不得再抗告
中    華    民    國    98    年    6     月    9     日
                                書記官  黃琴茜


司法院資訊處製作；財團法人民間司法改革基金會備份。
